最高法院民事判決　　　　　　　　　　　　　　　九十三年度台上字第二六０八號
　　上　訴　人　寅 ○ ○
　　　　　　　　己　　○
　　　　　　　　甲 ○ ○
　　　　　　　　戊 ○ ○
　　　　　　　　丁 ○ ○
　　　　　　　　辛 ○ ○
　　　　　　　　癸 ○ ○
　　　　　　　　庚 ○ ○
　　　　　　　　乙 ○ ○
　　　　　　　　丙○○○
　　　　　　　　丑 ○ ○
　　　　　　　　壬○○○
　　共　　　同
　　訴訟代理人　林雯澤律師
　　　　　　　　鍾元珧律師
　　被 上訴 人　子 ○ ○
　　　　　　　　　　　　　（送達代收人：吳信吉律師）
右當事人間請求給付報酬事件，上訴人對於中華民國九十二年五月二十七日台灣高等
法院第二審判決（九十一年度上字第九八五號），提起上訴，本院判決如下：
    主  文
上訴駁回。
第三審訴訟費用由上訴人負擔。
    理  由
本件被上訴人主張：上訴人丑○○、壬○○○之被繼承人廖萬東（民國九十一年三月
一日死亡，由該二上訴人於第一審承受訴訟）、上訴人癸○○之之被繼承人廖永富（
八十八年四月十八日死亡）、上訴人庚○○、乙○○之被繼承人張佳煌（八十七年七
月五日死亡）與上訴人寅○○、己○、甲○○、戊○○、丁○○、辛○○、丙○○○
及第一審共同被告張孫二等人，係坐落台北市○○段○○段二七三地號土地（下稱系
爭土地）之共有人，因該土地長期遭台北市立木柵國民中學（下稱木柵國中）占用而
未取得地價補償，遂於七十九年三月三十一日與伊簽訂委任書，全權委任伊依法向有
關單位協商爭取補償費，並約定地主在處理過程不負擔費用，應支付全部地價補償費
百分之十二作為報酬。經伊多年奔走，終於八十八年四月十五日與相關機關達成協議
，詎上訴人竟拒不給付約定之報酬等情，爰依委任契約之約定及繼承之法則，求為命
上訴人丑○○、壬○○○連帶給付伊新台幣（下同）四十二萬八千六百九十三元，上
訴人寅○○以次十人依序分別給付伊二十一萬四千三百四十六元、一百三十三萬三千
七百十九元、二十六萬六千七百六十一元、二十六萬六千七百六十一元、二十六萬六
千七百六十一元、二十六萬六千七百六十一元、二十一萬四千三百四十六元、六十六
萬六千八百十五元、六十六萬六千八百十五元、二十八萬五千七百六十五元及均自訴
狀繕本送達之翌日起，至清償日止，按年息百分之五計算利息之判決。（按：第一審
共同被告張孫二於原審判決其敗訴經提起上訴後又撤回上訴。）
上訴人則以：被上訴人所提之系爭委任書並非真正，兩造間並無委任關係存在，伊無
須給付報酬。縱有委任關係存在，委任人廖永富、張佳煌已死亡，依民法第五百五十
條之規定，委任關係消滅，被上訴人亦不得請求上訴人癸○○、庚○○、乙○○給付
報酬。又被上訴人未於八十八年四月十五日協調會完成土地補償，斯時既未發生給付
報酬請求權，上訴人癸○○尤未因繼承而負有給付報酬之義務等語，資為抗辯。
原審斟酌全辯論意旨及調查證據之結果，以：被上訴人主張系爭土地依八十九年公告
現值加二成並按比例扣除早年已給付價款後計算補償費，由台北市政府辦理徵收，於
九十年八月七日發放補償費，廖萬東及上訴人寅○○以次十人各領得三百五十七萬二
千四百三十七元、一百七十八萬六千二百十九元、一千一百零一萬四千三百三十元、
二百二十二萬三千零十三元、二百二十二萬三千零十三元、二百二十二萬三千零十三
元、二百二十二萬三千零十三元、一百七十八萬六千二百十九元、五百五十五萬六千
七百九十七元、五百五十五萬六千七百九十七元及二百三十八萬一千三百七十九元，
及被上訴人所請求之金額均以上訴人所領地價補償費百分之十二計算等事實，有買賣
清冊為證，且為兩造所不爭，復經核閱系爭土地地價補償案相關公文往來文件及會議
紀錄無訛，自堪信為真實。上訴人雖以上述情詞置辯。惟查被上訴人曾於七十九年間
以系爭土地全體共有人之委任人就補償地價事宜，向台北市政府地政處提出陳情書並
附委任書，經該府於七十九年六月十九日以七九北市地四字第二四七七一號函送該陳
情書及其附件影本移請木柵國中處理，有陳情書及檢送函可稽。再依被上訴人所提兩
造與有關機關於八十四年八月二十二日在木柵國中所召開協調會議紀錄，被上訴人並
發言：「有關此案，七十六年至八十一年皆由本人與教育局接洽，進行相當密集，已
達成決議。決議案需由地主簽名，交給教育局，再由教育局提出交給有關單位處理此
案。協議書本人已擬好，並交由地主簽名，但有部分地主拒簽，因對扣除五分之一有
意見，部分地主希望照全數領土地價格，不要扣五分之一，因此到此階段就停頓下來
。又三十年前簽契約時，地主取得的四萬元訂金，建議案內提到要扣除此四萬元」等
語，另被上訴人復於七十九年間代理地主向台北市文山區調解委員會聲請調解，有該
委員會於八十一年五月七日所作之調解不成立證明書可憑，足證被上訴人確有為上訴
人等地主處理系爭土地補償事務。又證人陳正一、張蘇碧分別證稱：「有看過（系爭
委任書）……，他們委任叫代書辦……廖萬東、寅○○、甲○○、張孫二、戊○○、
丁○○、辛○○、丙○○○是我拿去請他們蓋章，當初是被上訴人拿給張火土，再拿
給我，他說這幾個人你都認識，因為都是親戚所以我幫忙拿給他們蓋章」、「（對地
主當初申請核發地價補償費的事情）清楚。之前有幾次大家發起要請領補償費，不過
後來在七十九年由原告發起算是比較正式的一次，他是找大家委任他由他幫大家處理
，他來我家的時候我看委任書已經有很多人蓋章了，後來我哥哥周四郎也有蓋章。委
任書的內容是請原告代我們向市政府請求，我們要給付補償費的百分之十二為佣金，
就我的印象只有壹份所有的地主都簽在同一份委任書」各等語，另證人林天財律師亦
證稱：「就我所知，我當事人八人有告訴我所有的地主，他們已經委託詹代書辦理很
久，但是一直沒有下來……剛開始子○○有表示代表地主爭取好幾年，……」云云，
參以被上訴人提出之陳情書、同意書、調解不成立證明書上，有關廖萬東、張孫二及
上訴人寅○○、甲○○、戊○○、丁○○、辛○○等人印文，均屬同一印章所加蓋，
且為各該上訴人所不爭，益證廖萬東、張孫二及上訴人寅○○、甲○○、戊○○、丁
○○、辛○○、廖永富與被上訴人間確有委任關係存在。又依證人林天財律師、張蘇
碧另證稱：「一開始我當事人有八位，上訴人十三位均非在我這當事人八位內，我的
當事人有委託被上訴人辦理木柵國中土地徵收案，……同意書是我打的，有很多地主
告訴我他委託子○○辦理徵收案，因為丙○○○他們希望代辦費能以百分之五處理，
希望詹代書只收百分之五代辦費……」、「……原告談了很多年，不過政府以沒有經
費為由停滯下來，一直到八十四年又開了一次會，那次會議有部分的地主有來，原告
也有來……」，足見林天財律師係為處理系爭土地補償事宜而擬定同意書(二)。參以上
訴人丙○○○自認上開同意書為其簽名，及依系爭委任書被上訴人須核發地價補償後
始得請求報酬，系爭地價補償係於九十年八月七日核發，被上訴人卻至同月十五日後
始向上訴人請求報酬，丙○○○何須於八十九年間即簽署同意書(二)等情觀之，益徵上
訴人丙○○○確曾委任被上訴人處理系爭土地補償費。又證人即上訴人己○之妻張周
錦真證稱：「我有傳真同意書給林（天財）律師，是因為證人張蘇碧跟我說是不是就
給林（天財）律師辦。同意書是林（天財）律師寫好，寄過來給我的，我之所以傳真
給他是要表達我們不同意」，嗣更證稱：「林（天財）律師找我要我們給他辦抽百分
之五的佣金，但是林（天財）律師提不出被上訴人所說的同意書，所以我們並沒有同
意委任林（天財）律師處理」，足證同意書(一)確係張周錦真所撰寫。又林天財律師係
為處理系爭土地補償費事務而擬定該同意書，該同意書第一條約定：「林天財律師應
為本人解決子○○代書原約定同意書，並取得原合約書失效之字樣，否則該同意書不
予生效」，所指「原約定同意書」應係指系爭委任書，又張周錦真所以附加「應由本
人解決子○○代書原約定同意書，並取得原合約書失效之字樣」之生效條件，全係因
當時兩造間確有委任關係之存在，為避免重覆給付報酬，所以附加該條件。而林天財
律師更證稱：「（己○之妻張周錦真）與廖萬東的意見是要我取得詹（守仁）代書同
意百分之十二代辦費不要，他才要簽此同意書，我告訴他們不可以這樣」云云，是以
被上訴人與上訴人己○間確有委任關係存在無疑。再證人陳正一另證稱係由張火土交
予伊轉交其他地主蓋章等語，具見張佳煌係由張火土交予其本人在系爭委任書上蓋章
，參酌上開陳情書、同意書及調解不成立證明書上張佳煌之印文，均屬同一印章所蓋
及被上訴人自七十九年間起即以全體共有人之受任人，向有關單位陳情土地補償事宜
，並將委任書附於陳情書上向台北市政府地政處等單位陳情，事經多年，從未見張佳
煌有何異議，以及系爭土地若能順利爭取得補償費，尚須辦理所有權移轉登記予木柵
國中並由全體共有人配合為之，始能完成發放補償費程序，衡情亦不可能獨漏共有人
張佳煌，尤證被上訴人與張佳煌間亦有委任關係存在。次按委任關係，因當事人一方
死亡、破產或喪失行為能力而消滅。但契約另有訂定，或因委任事務之性質，不能消
滅者，不在此限，民法第五百五十條定有明文。查廖永富、張佳煌雖於八十七年、八
十八年死亡，然系爭委任契約之標的為上訴人委任被上訴人就系爭土地向有關單位協
商爭取補償費。上訴人或其被繼承人均為系爭土地之共有人，須就整筆土地所有權申
請有關機關補償，無法僅就其應有部分個別申請，即使其中有共有人死亡，亦須以全
體共有人向有關機關申請，並須移轉系爭土地所有權全部，且被上訴人自七十九年間
起，爭取土地補償費事宜，已進行數年，並於八十八年四月十五日與台北市政府就系
爭土地達成補償方式及辦理「過戶」之初步協商，有土地補償協調會議紀錄足憑，若
認上開委任契約因委任人死亡而消滅，必影響被上訴人完成處理地價補償事務，亦將
阻礙系爭土地所有權之移轉登記，應認本件委任契約因委任事務之性質不能消滅，並
於委任人死亡後，由委任人之繼承人承受契約之權利義務，其與被上訴人間之委任關
係並未消滅，張佳煌之繼承人即上訴人庚○○、乙○○及廖永富之繼承人即上訴人癸
○○自仍應負給付委任報酬之義務。又廖萬東於九十年八月七日領得系爭土地補償費
後之九十一年三月一日死亡，其繼承人之上訴人丑○○、壬○○○，依民法第一千一
百五十三條第一項之規定，亦應就廖萬東之委任報酬債務負連帶清償責任。從而，被
上訴人依委任契約之約定及繼承之法則，請求上訴人丑○○、壬○○○連帶給付四十
二萬八千六百九十三元及上訴人寅○○以次十人依序分別給付二十一萬四千三百四十
六元、一百三十三萬三千七百十九元、二十六萬六千七百六十一元、二十六萬六千七
百六十一元、二十六萬六千七百六十一元、二十六萬六千七百六十一元、二十一萬四
千三百四十六元、六十六萬六千八百十五元、六十六萬六千八百十五元及二十八萬五
千七百六十五元各本息，洵屬正當，均應准許，為其心證之所由得，並說明上訴人其
他抗辯及聲明證據為不足取暨不逐一論述之理由，因而維持第一審所為上訴人敗訴之
判決，駁回其上訴。經核於法並無違背。上訴論旨，猶執陳詞，並以原審採證、認事
之職權行使及其他與判決基礎無涉之理由，指摘原判決關此部分不當，求予廢棄，均
不能認為有理由。
據上論結，本件上訴為無理由。依民事訴訟法第四百八十一條、第四百四十九條第一
項、第七十八條，判決如主文。
中　　　華　　　民　　　國　　九十三　　年　　十二　　　月　　　三十　　日
　　　　　　　　　            最高法院民事第三庭
　　　　　　　　　                審判長法官  朱　錦　娟
                  　　　　　　　　　    法官  顏　南　全
　　　　　　　　　                      法官  許　澍　林
                  　　　　　　　　　    法官  葉　勝　利
　　　　　　　　　                      法官  劉　延　村
　　　右正本證明與原本無異
        　　　　　　　　　　                  書  記  官
中　　　華　　　民　　　國　　九十四　　年　　　一　　　月　　　十一　　日
                                                                        Ｔ
